【裁判字號】    98,台上,4721
【裁判日期】    980820
【裁判案由】    違反貪污治罪條例等罪
【裁判全文】
最高法院刑事判決            九十八年度台上字第四七二一號
上  訴  人  甲○○
            乙○○
上 列一 人
選任辯護人  林樹根律師
            洪茂松律師
            邱麗妃律師
上  訴  人  丙○○  男民國○○年○月○○日生
                    身分證統一編號：Ｚ000000000
                    住台灣省高雄縣美濃鎮○○里○○街79號
上列上訴人等因違反貪污治罪條例等罪案件，不服台灣高等法院
高雄分院中華民國九十八年五月十四日第二審更審判決（九十八
年度上更(二)字第一一號，起訴案號：台灣屏東地方法院檢察署九
十二年度偵字第五三四六號），提起上訴，本院判決如下：
    主  文
上訴駁回。
    理  由
按刑事訴訟法第三百七十七條規定，上訴於第三審法院，非以判
決違背法令為理由，不得為之。是提起第三審上訴，應以原判決
違背法令為理由，係屬法定要件。如果上訴理由書狀並未依據卷
內訴訟資料，具體指摘原判決不適用何種法則或如何適用不當，
或所指摘原判決違法情事，顯與法律規定得為第三審上訴理由之
違法情形，不相適合時，均應認其上訴為違背法律上之程式，予
以駁回。本件原判決關於上訴人甲○○、丙○○剝奪他人行動自
由部分，認定甲○○、丙○○有如原判決事實欄所載，為替黃上
豐（本案案發時，黃上豐因另案潛逃大陸）向李永霖追討款項，
竟與黃森銀（綽號「黑雲」，未經起訴）、王陸柒（綽號「切仔
」，已死亡，經第一審判決公訴不受理在案）、葉金貴、陳奉孝
（綽號「小胖」，葉、陳二人未經起訴）共同基於妨害自由、使
人行無義務之事之犯意聯絡，由黃森銀指示丙○○誘使李永霖至
黃森銀位於屏東縣里港鄉○○街三六號住處，迨李永霖抵達，即
聯手毆打李永霖、強上手銬、強推進自小客車及強押至屏東縣里
港鄉里嶺大橋下某處養蝦場而剝奪其行動之自由，將之拖下車，
或持木棍或徒手毆打李永霖小腿、頭部及以腳踹踢腹部，其間對
李永霖施以恫嚇，命償還所欠黃上豐之金錢，否則，去找閰羅王
報到，李永霖原佯以答應籌錢交還，惟於返回黃森銀住處，經要
求簽發本票時，稍有遲疑，復遭拳毆，於不得已情形下，乃依黃
森銀、甲○○之指示，簽發每張面額各新台幣（下同）一百萬元
、到期日依序為民國九十一年八月一日起至同年月八日止之本票
八張而行此無義務之事。適鍾日進（原審判處共同剝奪他人行動
自由罪刑，未上訴，已確定）前來向黃森銀索債，依黃森銀指示
，先往屏東縣里港鄉○○村○○段三十號等候，準備開車搭載李
永霖外出籌錢。而甲○○與黃森銀於取得李永霖簽發之本票之後
，遂命王陸柒、葉金貴及陳奉孝將李永霖銬上手銬、強行載至王
陸柒位於高雄縣六龜鄉尾庄七五號住處予以看管，使之不得自由
離去，翌日，再將李永霖載至屏東縣里港鄉○○村○○段三十號
工寮，將李永霖交予鍾日進、「阿龍」及另一不詳姓名之成年男
子帶出籌錢。鍾日進明知上情，仍與黃森銀、甲○○等人共同基
於妨害自由之犯意聯絡，強押李永霖前往屏東縣佳冬鄉某處擬向
友人林祖豐借款應急，惟李永霖入屋後，即自後門趁隙脫逃，向
警報案，始查獲全部案情，因而撤銷第一審論處甲○○【強盜暨
定應執行刑部分】、丙○○強盜部分罪刑之判決，改判論處甲○
○、丙○○共同犯剝奪他人行動自由罪刑，並依中華民國九十六
年罪犯減刑條例減刑。從形式上觀察，核其採證、認事及適用法
律，俱無違誤。關於丙○○、上訴人乙○○違背職務交付、收受
賄賂部分，認定乙○○於本案發生時係高雄縣美濃鎮戶政事務所
之戶政課員，職掌該鎮戶籍登記及門牌編定等業務，係依據法令
從事公務之人員，有如原判決事實欄所載，因國小同學丙○○之
友人張志信（業經原法院上訴審判罪確定）為「忠鷹應收帳款管
理有限公司」（下稱忠鷹公司）負責人，專門代人催討帳款，苦
於債務人住居所不定，行蹤難覓，催討困難，為掌握債務人之住
居所在以利催討債務，張志信乃先透過丙○○居間介紹認識乙○
○，再推由丙○○出面與乙○○商談期約以每月二萬元之代價，
委由乙○○代張志信查詢債務人之戶籍資料及異動情形，乙○○
明知個人戶籍資料屬國防以外應秘密之文書，僅限於本人或利害
關係人始得申請閱覽，如係利害關係人申請閱覽，須具備相關證
明文件，竟基於對違背職務行為收賄及洩漏國防以外秘密之概括
犯意，利用如原判決所載與張志信聯繫之方式，操作職務上所掌
管之公務電腦，循全國戶政電腦連線系統查詢委託查詢之債務人
戶籍資料，違反公務機關對個人戶籍資料之利用，將查得之債務
人戶籍資料，供張志信討債之用，而收受張志信所交付之各次賄
款，因而撤銷第一審論處丙○○關於違背職務之行為交付賄賂罪
刑部分、乙○○違背職務收受賄賂罪刑等判決，改判仍論處丙○
○關於違背職務之行為交付賄賂罪刑並減刑部分、乙○○違背職
務收受賄賂罪刑並減刑等判決。從形式上觀察，核其採證、認事
及適用法律，亦無違誤。甲○○上訴意旨以：(一)、有罪判決書，
其主文之宣示與事實之記載暨理由之說明，須相互一致，始稱合
法。原判決主文僅宣示「共同犯剝奪他人行動自由」，而未宣示
其行為態樣，無從依主文之宣示得知甲○○等究係「以私行拘禁
」之方法或「以私行拘禁以外之非法方法」剝奪他人行動自由，
與事實之認定及理由之說明，尚非完全一致，難認合法。(二)、被
害人李永霖之指訴，本以使被告受刑事訴追為目的，是其指訴極
可能誇大其詞或歪曲事實，其於警詢之陳述，並無「特別可信為
真實」之情況，倘李永霖確有被害，當可理直氣壯出庭接受詰問
，其多年來一直不敢出庭，尤堪認所言為虛。況現行刑事訴訟法
採交互詰問制度，以期透過詰問程序之運作，辯明供述證據之真
偽，使真實呈現。甲○○詰問證人之權利乃憲法所保障，詰問又
係正當法律程序，僅因單純傳喚不到即不予傳喚，無異於剝奪甲
○○反詰問機會，不僅妨害訴訟防禦權之行使，且有礙於真實之
發見。(三)、共同被告丙○○於警詢及檢察事務官面前所為甲○○
參與本件犯行之陳述，與其於第一審及原法院前審之陳述不符，
此為原判決所是認。原審未依警詢及檢察事務官面前所為陳述之
外部附隨環境或條件觀察，僅以甲○○及辯護人未爭執其證據能
力，且斟酌上開證據並無違法取得之情事，亦無證明力顯過低之
情形，即採為判斷之依據，於法不合云云。丙○○上訴意旨以：
(一)、原判決理由關於傳聞證據之證據能力之審查，既謂：「共同
被告丙○○在警詢中之陳述，係被告以外之人在審判外陳述，且
核與其在法院審理中之陳述，並無不一致之處，無刑事訴訟法第
一百五十九條之二規定之適用，依刑事訴訟法第一百五十九條第
一項規定無證據能力」，又採認丙○○警詢中之證言謂：「丙○
○於警詢中亦供陳：『乙○○洩露戶籍資料是針對忠鷹公司，我
只是介紹乙○○給忠鷹公司認識的，但據我所知，忠鷹公司鄭俊
仁（已經原審判決有期徒刑七月，緩刑二年確定）與乙○○約定
以月計酬，代價是每月二萬元，每月的十號繳交賄款，該款都由
鄭俊仁交給乙○○。』」有判決理由前後矛盾之違背法令。(二)、
丙○○純係基於友誼關係代張志信（已經原法院上訴審判罪確定
）向乙○○說項而已，原判決認定丙○○與張志信共同對於依據
法令從事公務之人員乙○○關於違背職務之行為交付賄賂，然究
竟係丙○○代張志信出面與乙○○商談？抑或張志信直接與乙○
○商談？原判決所載事實與理由矛盾，當然違背法令云云。乙○
○上訴意旨以：(一)、乙○○固有收受張志信委託鄭俊仁交付之七
萬元，然乙○○主觀上以為該款項乃丙○○返還借款之款項，絕
無收受賄賂之意思。而丙○○確有向乙○○借款十萬元乙節，業
經證人劉皓品及丙○○於上訴審審理中結證屬實；乙○○曾向丙
○○催討，丙○○一時無力償還，才向張志信謊稱，委託乙○○
查詢戶籍資料，須支付費用云云，致使張志信受騙等情，亦經丙
○○、張志信於上訴審審理時證述明確；丙○○於警詢、偵訊及
第一審審理時，係恐怕訛詐張志信乙事東窗事發，始否認與乙○
○間無借貸關係。原審不察，論處乙○○違背職務收受賄賂罪刑
，殊屬違誤。(二)、依據戶籍法第九條規定：「本人或利害關係人
得向戶政事務所申請閱覽戶籍登記資料或交付謄本；申請人不能
親自申請時，得以書面委託他人為之。」又台灣省戶籍謄本申領
須知第三項第二款亦規定：「以利害關係人身分申請者，應繳驗
左列證明文件：1.與當事人有契約或債務債權之關係者，應繳驗
足資證明其有契約，或有債務債權關係之文件。……」，由此可
知，債權人（即利害關係人）張志信只要檢附債權證明文件，即
可向戶政機關申請閱覽債務人之戶籍資料，亦得委託他人代為申
請。縱乙○○未依據相關申請手續之規定，逕將戶籍登記資料交
予張志信或鄭俊仁，純屬行政疏失問題，並不構成洩漏國防以外
之秘密罪。(三)、原審依憑警方在美濃戶政事務所乙○○辦公桌抽
屜內搜索查獲之便條紙，其中載有陳曉萍及其家人個資，認張志
信有委託查詢陳曉萍及其家人個資，然鄭俊仁在檢察官訊問時證
稱，只有劉秉善、劉玉英、顏桂森、潘秋英四件等語，顯與鄭俊
仁之證述不符，有判決理由矛盾之違法云云。
惟查：(一)、刑事訴訟法第三百零九條規定「有罪之判決書，應於
主文內載明所犯之罪」，至於罪名應如何記載，法無明文，如主
文之記載已適合顯示判決論處之罪，能與其他罪名區別，且符合
事實及理由之論斷者，即不得謂為違法。原判決主文諭知甲○○
、丙○○共同犯剝奪他人行動自由罪部分，核係認甲○○、丙○
○犯刑法第三百零二條第一項私行拘禁以外之非法剝奪他人行動
自由罪，甚屬明瞭，且與事實、理由欄所認定以強暴、脅迫之方
法，為逼債而將李永霖強押上車，輾轉載往如原判決事實欄所記
載處所，而各處剝奪李永霖行動自由罪刑等情，並無不合。甲○
○上訴意旨(一)就原判決主文記載之指摘，要屬無據。(二)、被告以
外之人於審判中有滯留國外或所在不明而無法傳喚或傳喚不到之
情形者，其於檢察事務官、司法警察官或司法警察調查中所為之
陳述，經證明具有可信之特別情況，且為證明犯罪事實之存否所
必要者，得為證據，刑事訴訟法第一百五十九條之三第三款定有
明文，此乃傳聞排除法則之例外容許規定，被告以外之人審判外
陳述，如有此例外容許規定之適用，即無主張反詰問權之餘地。
本件被害人李永霖業經原審法院迭次傳喚作證，均未到庭，復經
拘提，因已多年未返家而無著，有個人基本資料查詢結果、送達
證書及報告書在卷可稽，原審斟酌警方於案發之初，無不當取供
之必要，而警詢時，被害人較少權衡利害得失，且當時加害人並
不在場，所為陳述未受任何外力不正影響，況李永霖在偵查中亦
是認警詢所供屬實，認李永霖在警詢之陳述具有較可信之特別情
況，並屬證明本件犯罪事實存否所必要，因認具有證據能力，核
與前述傳聞法則例外容許之規定，並無不合。甲○○上訴意旨(二)
仍就此主張反詰問權，執以指摘原審調查未盡，殊屬誤會。(三)、
待證犯罪事實之證據是否足夠，係以證據之證明力是否足夠證明
待證犯罪事實達到超越合理懷疑程度而決定，並非以證據數目之
多寡計算。倘證明待證犯罪事實之證據已足夠達到超越合理懷疑
之程度，其中重覆之證據縱有證據能力之瑕疵，於不影響事實認
定之情形下，仍難認事實之認定有違誤。本件關於甲○○共同實
行剝奪他人行動自由部分之犯罪事實，原判決既認被害人李永霖
、王陸柒證述甚詳，所述一致，而甲○○所舉不在場證人朱銘文
所言不可信，則甲○○共同剝奪他人行動自由部分之犯罪事實，
已堪認定，甲○○上訴意旨(三)所指丙○○在警詢指證甲○○參與
犯罪一節，有證據能力之瑕疵，縱屬實在，然不影響原判決事實
之認定，自難認原判決有認定事實錯誤之違法。(四)、關於丙○○
與經營忠鷹公司之張志信及鄭俊仁共同以每月二萬元之款項向乙
○○行賄，而由乙○○操作職務上所掌管之公務電腦，循全國戶
政電腦連線系統查詢張志信所委託代為查詢之債務人戶籍資料之
違背職務行為成立對價關係部分，原判決係以張志信以證人身分
於偵查中及原審審理時之證述、鄭俊仁於偵查中之證述、丙○○
於偵查中之供陳，並以扣案載有吳偉德等人戶籍資料之便條紙張
為憑，資以認定，其人證、事證俱在，核無違誤。至於論斷理由
誤引丙○○在警詢所為相同事實之陳述，顯屬贅語，固有瑕疵，
然於判決結果無影響，丙○○上訴意旨(一)憑此不具證據意義之瑕
疵執以指摘，尚非適法之上訴理由。(五)、原判決認定丙○○與張
志信及鄭俊仁向乙○○行賄，而由乙○○受委託代為查詢債務人
戶籍資料作為對價，人證、事證俱在之情，已如前述。而丙○○
所為純基於友誼代為說項、乙○○所為主觀上以為丙○○返還借
款，無受賄之認識、丙○○恐訛詐張志信之情曝光，初不敢透露
借款實情等辯解，原判決已詳予敘明不足憑信之理由，核不違經
驗法則及論理法則，丙○○、乙○○重為事實之爭議，並非上訴
第三審之適法理由。至於究竟係丙○○代張志信出面與乙○○商
談？抑或張志信直接與乙○○商談？在乙○○辦公桌抽屜內搜索
查獲之便條紙，其中載有陳曉萍及其家人個資，是否張志信委託
查詢者？悉屬枝節之事實問題，乃事實審採證認事之職權，丙○
○、乙○○任指原審適法之職權行使為違法，尤非適法上訴第三
審之理由。(六)、綜上所述，上訴意旨徒憑己意或就原判決已有說
明之事項，或就原審判斷證據證明力之合法職權行使，漫指其違
法，重為單純事實上之爭執，難謂係適法上訴第三審之理由，其
上訴違背法律上之程式，應予駁回。至於乙○○所犯公務員洩漏
國防以外之秘密罪部分，其最重本刑為三年以下有期徒刑，核屬
刑事訴訟法第三百七十六條第一款之案件，不得上訴第三審法院
，縱此部分與論罪之違背職務收受賄賂罪有修正前刑法牽連犯關
係，為裁判上一罪，但違背職務收受賄賂罪部分之上訴既經本院
從程序上予以駁回，公務員洩漏國防以外之秘密罪部分即無從適
用審判不可分原則，為實體判決，上訴人猶提起上訴，顯為法所
不許，應予駁回。
據上論結，應依刑事訴訟法第三百九十五條前段，判決如主文。
中    華    民    國  九十八  年    八    月   二十   日
                      最高法院刑事第五庭
                          審判長法官  陳  正  庸
                                法官  賴  忠  星
                                法官  林  秀  夫
                                法官  宋      祺
                                法官  陳  祐  治
      本件正本證明與原本無異
                                      書  記  官
中    華    民    國  九十八  年    八    月  二十六  日
                                                      Q


司法院資訊處製作；財團法人民間司法改革基金會備份。
